臺灣高等法院刑事判決
110年度上易字第849號
上  訴  人  
即  被  告  陳瑋姮




上列上訴人因妨害名譽等案件，不服臺灣桃園地方法院109年度
易字第632號，中華民國109年12月25日第一審判決（起訴案號：
臺灣桃園地方檢察署108年度偵字第27423號，移送併辦案號：臺
灣桃園地方檢察署109年度偵字第7379號），提起上訴，本院判
決如下：
    主  文
上訴駁回。
    事  實
陳瑋姮明知其與陳莉娟間並無債權債務關係存在，竟意圖散布於
眾，基於加重誹謗之犯意，於民國108年8月18日晚間6時43分許
，搭乘不知情之陳進清駕駛之車牌號碼000-0000號自用小客車至
○○市○○區○○路00巷口，復於同日晚間6時45分許，徒步至同市區○
○路00巷00號之陳莉娟住處，以紅色油漆在前揭住處之多數人得
以共見共聞之鐵捲門塗寫「欠債」、「欠債」、「太可惡」、「
欠債」、「欠債」、「欠債不還」等文字，以此方式指摘陳莉娟
欠債不還，足以毀損陳莉娟之名譽。
    理  由
一、本案作為認定事實所引用被告以外之人於審判外之供述證據
    ，均未經當事人於言詞辯論終結前聲明異議，本院審酌各該
    證據資料製作時之情況，亦無違法不當及證明力明顯過低之
    瑕疵，依刑事訴訟法第159條之5規定，認均有證據能力。
二、上訴人即被告陳瑋姮否認有何加重誹謗之犯行，辯稱：在告
    訴人陳莉娟住處前漆油漆的人不是我，我當天搭車到○○市○○
    區○○路00巷口，到巷口後就往○○方向走，沒有去告訴人住處
    ，我是要去找○○的鄉民代表等語。經查：
　㈠不爭執事實
　　被告於108年8月18日晚間6時43分許，搭乘陳進清駕駛之車
    牌號碼000-0000號自用小客車至○○市○○區○○路00巷口一情，
    為被告於原審及本院審理中坦承在卷（易卷第161至162頁，
    本院卷第80、135頁），核與證人陳進清於原審審理中之證
    述相符（易卷第149至154頁）；嗣於同日晚間6時45分許，
    告訴人位於○○市○○區○○路00巷00號住處之鐵捲門，遭人以紅
    色油漆塗寫「欠債」、「欠債」、「太可惡」、「欠債」、
    「欠債」、「欠債不還」等文字一節，亦經證人即告訴人陳
    莉娟於原審審理中證述明確（易卷第140至148頁），並有現
    場暨監視器錄影畫面翻拍照片、原審勘驗筆錄在卷可證（偵
    字第27423號卷第53至60頁，易卷第136至139、171至172 頁
    ），此部分事實首堪認定。
　㈡本件爭點為，在告訴人住處鐵捲門漆上「欠債」、「欠債」
    、「太可惡」、「欠債」、「欠債」、「欠債不還」等文字
    之人，是否為被告。
　⒈證人陳莉娟於原審審理中證稱：被告與我姊姊陳莉青有債務
    糾紛，我姊姊跑掉，被告就纏著我，我們公司開在○○市○○區
    ○○路00巷00號，由我先生經營，鐵捲門遭塗寫文字時我剛好
    不在，鄰居看到「欠債不還，太可惡」等文字時打電話問我
    是否欠人家錢，我很難過，這造成我名譽上的傷害，我是規
    規矩矩在那邊上班，住在那邊，卻遭鄰居指點說我欠人家錢
    ，我當下看到鐵捲門上的文字就猜是被告所為，因為我們公
    司沒有與他人有任何糾紛等語（易卷第140至148 頁）。而
    依告訴人之年籍資料可知，○○市○○區○○路00巷00號確為告訴
    人之戶籍地（易卷第173頁），是該址不僅為被告公司之所
    在地，亦係被告之住所地。復觀諸原審106 年度桃訴字第6
    號民事判決、原審民執案件審理單影本及民事判決確定證明
    書影本（偵字第27423號卷第141至148頁，易卷第111、113
    、129頁），足認告訴人與被告間，已因本票債權不存在、
    返還借款等案件訟爭數年，然積欠被告債務者，實為告訴人
    之姊陳莉青，告訴人與被告間並無任何債權債務關係存在，
    是告訴人指稱在其住處鐵捲門漆上前開文字之人應為被告一
    情，尚非無據。
  ⒉經原審勘驗「○○市○○區○○路00巷口」之監視器錄影光碟，勘
    驗結果略以：被告頭戴帽子、臉戴深色口罩、身穿長袖外套
    及短褲，並著深色鞋子，於108年8月18日晚間6時43分許，
    搭乘黑色自用小客車至○○市○○區○○路00巷口對面之店家前，
    隨即自該車下車，左手並持一袋不明物品往○○路00巷方向前
    進等情；再經原審勘驗「告訴人住處」之監視器錄影光碟，
    勘驗結果略以：於108年8月18日晚間6時45分許（監視器畫
    面顯示時間為晚間6時15分許，與標準時間誤差約30分許）
    ，一名頭戴帽子、臉戴深色口罩、身穿長袖外套及短褲，並
    著深色鞋子之女子，出現在○○市○○區○○路00巷00號告訴人住
    處前，並以其右手持一把刷子伸入其左手所持罐狀不明物品
    內後，持該刷子朝告訴人住處之鐵捲門處揮動手臂、塗寫，
    如此來回反覆於鐵捲門處塗寫數次，期間並有移動至靠畫面
    左上方之牆壁旁及蹲下後以手中刷子於鐵捲門處揮動手臂、
    塗寫等情，有原審勘驗筆錄在卷為憑（易卷第136至139、17
    1至172頁）。足見被告於108年8月18日晚間6時43分許，搭
    乘黑色自用小客車至○○市○○區○○路00巷口對面下車後，左手
    持一袋不明物品往○○路00巷方向前進，嗣於同日晚間6時45
    分許，在告訴人住處即○○市○○區○○路00巷00號前，以右手持
    刷子伸入左手所持罐狀不明物品內後，再以刷子在告訴人住
    處鐵捲門塗寫之人，與被告之穿著（均係頭戴帽子，臉戴深
    色口罩，身穿長袖外套及短褲，並著深色鞋子）及體型大致
    相符，且被告於同日晚間6時43分許在○○市○○區○○路00巷口
    下車後往○○路00巷前進，並未往○○方向前進，旋於同日晚間
    6時45分許出現在○○市○○區○○路00巷00號前，二者時間、地
    點均屬密接，是被告下車後2分鐘即到達告訴人住處，核與
    常情無違，堪認於108年8月18日晚間6時45分許，在告訴人
    住處鐵捲門持刷子塗寫之人，確係被告本人。被告辯稱其下
    車後是前往○○方向，在告訴人住處塗漆之人並非其本人，要
    無可採。
  ㈢被告雖另辯稱：其與告訴人雖有糾紛，但不能僅憑此推論本
    案是其所為，且從監視器畫面可知，其下車時間為晚間6時4
    3分，但在告訴人住處鐵捲門塗漆者之塗漆時間為同日晚間6
    時17分，顯然在被告抵達○○市○○區○○路00巷口時，告訴人住
    處鐵捲門已遭人塗寫，又其下車時係穿著深色衣服，塗漆者
    是穿著淺色衣服，且戴口罩及帽子，面貌無法看清，不能以
    身形相似就推論是被告所為；又○○市○○區○○路00巷00號並非
    告訴人住處，而是報關行地址，告訴人只是擔任會計，不得
    推論鐵捲門上之文字就是要誹謗告訴人；且「欠債不還」等
    文字僅塗寫於鐵捲門上，並無其他散布之情形，無法論以加
    重誹謗罪等語。惟查：
　⒈在○○市○○區○○路00巷○○○○○○市區○○路00巷00號持刷子在鐵捲
    門塗寫之人，均為被告，已如前述，可證「告訴人住處」之
    監視器錄影畫面顯示之時間與標準時間有約30分鐘之誤差，
    並有警員職務報告在卷可參（易卷第77頁）。又前開勘驗結
    果顯示，「○○市○○區○○路00巷口」及「告訴人住處」之監視
    錄影畫面均係以黑白色調呈現（易卷第171至172頁），此係
    因夜間以紅外線攝影方式攝錄所致，自難僅以監視器錄影畫
    面中之衣服顏色深淺略有不同，逕認在鐵捲門塗漆之人並非
    被告。
　⒉證人陳莉娟於原審審理中證稱：我的公司一直開在○○市○○區○
    ○路00巷00號，公司名稱是威霖報關有限公司（實為威霖貿
    易有限公司），之後更改成聖元報關有限公司，再改成鋐洋
    報關有限公司，我姊姊陳莉青從84或85年間起擔任威霖公司
    的掛名負責人，因為陳莉青與被告有糾紛，所以公司才更換
    負責人（易卷第140至148頁），固可認陳莉青曾擔任威霖貿
    易有限公司之負責人，然因與被告間之糾紛已遭更換；況被
    告於原審審理中供稱：陳莉青倒我們外面互助會的會錢，大
    家都要找她，也都知道她與告訴人合夥開公司，且她們的公
    司是在95年解散等語（易卷第148頁），益徵被告對陳莉青
    已非○○市○○區○○路00巷00號之公司負責人乙事，知之甚詳，
    卻仍於上開時地，塗寫「欠債不還」等文字，自有指摘告訴
    人欠債不還之意。
　⒊觀諸現場照片可見，告訴人住處鐵捲門外即為馬路，屬不特
    定多數人可共見共聞之場合（偵字第27423號卷第53至54頁
    ），又「欠錢不還」依照社會通念，實有影射債務人拖欠債
    務、毫無誠信之意。被告在告訴人住處鐵捲門以紅色油漆塗
    寫「欠債」、「欠債」、「太可惡」、「欠債」、「欠債」
    、「欠債不還」等文字，任何經過鐵捲門前方之用路人均可
    清楚看見鐵捲門上之前開文字，客觀上已足使一般見聞之不
    特定大眾，就所指涉之具體事實有所認知，並確使他人對於
    告訴人產生負面評價，足以貶損告訴人之名譽及人格，自應
    論以加重誹謗罪。
　㈣綜上，被告前開辯解，均係事後卸責之詞，委無可採。本案
    事證明確，被告犯行堪以認定，應依法論科。　
三、論罪
　㈠被告行為後，刑法第310條業於108年12月25日修正公布，並
    於同年12月27日施行，該次修法將上開條文罰金數額調整換
    算後予以明定，自無庸為新舊法比較，而逕行適用裁判時法
    。
　㈡核被告所為，係犯刑法第310條第2項之散布文字誹謗罪。
　㈢臺灣桃園地方檢察署檢察官109年度偵字第7379號移送併辦意
    旨書所載之事實與前開論罪科刑事實屬同一事實，係同一案
    件，為起訴效力所及，本院自得併予審理。
　㈣被告前因⑴偽造文書案件，經原審法院以92年度訴字第232 號
    判決判處有期徒刑4月，並經本院以96年上更一字第314 號
    判決上訴駁回確定；復因⑵傷害案件，經原審法院以97年度
    桃簡字第2398號判決判處有期徒刑3月，並經原審法院以97
    年度簡上字第982號判決上訴駁回確定；又因⑶偽造有價證券
    案件，經原審法院以99年度訴字第521號判決判處有期徒刑3
    年4月，並經本院以100年度上訴字第626號判決改判處有期
    徒刑1年8月，嗣經最高法院以101年度台上字第2681號判決
    上訴駁回確定；上開罪刑，嗣經本院以101年度聲字第2444
    號裁定就⑴所示之罪減刑2分之1，並與⑵、⑶所示之罪定應執
    行刑有期徒刑1年10月確定，於103年7月22日縮短刑期假釋
    出監付保護管束，並於同年10月22日保護管束期滿未經撤銷
    ，所餘刑期視為執行完畢，有本院被告前案紀錄表在卷可稽
    (本院卷第35至48頁)。被告於有期徒刑執行完畢後，5年以
    內故意再犯本案有期徒刑之罪，為累犯，且前案與本案均屬
    故意犯罪，又被告係於假釋期滿後再犯本案，足見其對刑罰
    反應力薄弱，惡性非輕，本院審酌累犯規定所欲維護法益之
    重要性、防止侵害之可能性及事後矯正行為人之必要性，綜
    合斟酌各項情狀，爰依刑法第47條第1項規定加重其刑。
四、原審以被告罪證明確，審酌被告於其請求告訴人返還借款案
    件經原審判決駁回確定後，已明知其與告訴人間並無債權債
    務關係存在，竟無視法院判決，執意向告訴人追討，而在告
    訴人住處鐵捲門以紅色油漆塗寫欠債不還等文字，藉此指摘
    告訴人，應予非難；衡量被告犯罪之動機、目的、手段及所
    生損害，迄今未與告訴人達成和解之犯後態度，暨其自述：
    國中肄業，從事房地產仲介工作，經濟狀況為低收入戶等語
    （易卷第163頁）之智識程度、家庭經濟及生活狀況等一切
    情狀，量處拘役45日，並諭知易科罰金之折算標準。核其認
    事用法俱無違誤，量刑尚屬允當。被告上訴猶執前詞否認犯
    行，要無可採，其上訴為無理由，應予駁回。
五、公訴意旨另以：被告於上開時、地，基於恐嚇之犯意，以紅
    色油漆在告訴人住處鐵捲門上塗寫「欠債不還」、「太可惡
    」等文字，致告訴人心生畏懼，足生危害於安全，因認被告
    亦涉犯刑法第305條之恐嚇危害安全罪嫌。惟查，被告固於1
    08年8月18日晚間6時45分許，在○○市○○區○○路00巷00號之告
    訴人住處鐵捲門上塗寫「欠債」、「欠債」、「太可惡」、
    「欠債」、「欠債」、「欠債不還」等文字，然觀諸前開文
    字，均係指摘告訴人積欠債務、誠信不佳之意，並無加害他
    人生命、身體、自由、財產、名譽之惡害告知。至證人陳莉
    娟雖於警詢、偵查及原審審理中證稱：對方用噴漆的方式恐
    嚇我，不曉得下一次會用何種方式威脅我，剛好這次我人不
    在，如果我在的話不曉得會發生什麼事情，所以讓我感覺害
    怕，被告用紅漆噴字，讓人感覺是見血，我怕被告還會有下
    一步，我怕噴漆後是否會叫討債公司來，還是會再對我不利
    ，所以我很害怕，被告以前叫地下錢莊跟我要過錢，我怕她
    下一步是不是要拿刀子來殺人，以上是我個人的臆測等語（
    偵字第27423號卷第28、94頁，易卷第143至147頁），然此
    係出於告訴人之個人臆測，自難僅因告訴人主觀感受，即逕
    認被告塗寫前開文字係屬惡害告知，而論以恐嚇罪責。此部
    分本應為無罪之諭知，惟因此部分與前開論罪科刑部分有想
    像競合犯之裁判上一罪關係，爰不另為無罪之諭知。　　　
據上論斷，應依刑事訴訟法第368條，判決如主文。
本案經檢察官黃騰耀到庭執行職務。
中　　華　　民　　國　　110 　年　　8 　　月　　25　　日
                  刑事第二十五庭審判長法  官 邱滋杉
                                      法  官 陳彥年
                                      法  官 文家倩
以上正本證明與原本無異。
不得上訴。
                                      書記官 桑子樑
中　　華　　民　　國　　110 　年　　8 　　月　　25　　日
附錄：本案論罪科刑法條全文　　　　　　　　　　　　　　　
中華民國刑法第310條
意圖散布於眾，而指摘或傳述足以毀損他人名譽之事者，為誹謗
罪，處1年以下有期徒刑、拘役或1萬5千元以下罰金。
散布文字、圖畫犯前項之罪者，處2年以下有期徒刑、拘役或3萬
元以下罰金。
對於所誹謗之事，能證明其為真實者，不罰。但涉於私德而與公
共利益無關者，不在此限。